臺灣彰化地方法院刑事判決　　　　　　　96年度簡上字第58號
上　訴　人　臺灣彰化地方法院檢察署檢察官
被　　　告　乙○○
上列上訴人因被告違反動產擔保交易法案件，不服本院九十五年
度彰簡字第一一八九號中華民國九十六年一月三十日第一審判決
（原聲請簡易判決處刑案號：九十五年度偵字第一００九二號）
，本院管轄之第二審合議庭依第一審通常審判程序判決如下︰
    主  文
原判決撤銷。
乙○○無罪。
    理  由
一、本件聲請簡易判決處刑書意旨略以：被告乙○○於民國九十
    五年二月十三日，以動產擔保交易附條件買賣之方式，向東
    元車業有限公司（以下簡稱東元公司）購買車牌號碼Ｌ五Ｒ
    ─七五一號機車一部，雙方約定總價金新臺幣（下同）六萬
    四千二百六十元，自九十五年三月五日起至九十六年八月五
    日止，共分十八期，每月一期給付三千五百七十元，標的物
    存放地點為被告位於彰化縣鹿港鎮景福巷一一五號之住所，
    在價金未付清之前，標的物所有權仍屬於出賣人東元公司所
    有，買受人乙○○僅得依約占有使用，不得任意遷移、出賣
    、出質、移轉、抵押或為其他處分，為動產擔保附條件買賣
    之債務人。詎乙○○於取得標的物後，自九十五年三月五日
    （第一期）開始，即未為繳款，並意圖為自己不法之利益，
    於九十五年四月六日，將上開機車以二萬五千元之代價出賣
    予位在彰化縣鹿港鎮○○路之方程式機車行（嗣上開機車業
    經過戶予楊家琪），致東元公司追索無著受有損害等語，因
    認被告涉犯動產擔保交易法第三十八條之罪嫌。
二、按犯罪事實應依證據認定之，無證據不得認定犯罪事實，又
    不能證明被告犯罪者，法院應諭知無罪之判決，刑事訴訟法
    第一百五十四條第二項、第三百零一條第一項分別定有明文
    。次按事實之認定，應憑證據，如未能發現相當證據，或證
    據不足以證明，自不能以推測或擬制之方法，為裁判基礎；
    又認定不利於被告之事實，須依積極證據，茍積極證據不足
    為不利於被告事實之認定時，即應為有利於被告之認定，更
    不必任何有利之證據；再刑事訴訟法上所謂認定犯罪事實之
    積極證據，係指適合於被告犯罪事實認定之積極證據而言，
    雖不以直接證據為限，間接證據亦包括在內，然而無論直接
    或間接證據，其為訴訟上之證明，須於通常一般之人均不致
    有所懷疑，而得確信其為真實之程度者，始得據為有罪之認
    定，倘其證明尚未達到此一程度，而有合理之懷疑存在而無
    從使事實審法院得有罪之確信時，即應由法院為諭知被告無
    罪之判決（最高法院四十年台上字第八六號、三十年上字第
    八一六號、二十九年上字第三一○五號、七十六年台上字第
    四九八六號判例意旨參照）。
三、本件公訴人認被告乙○○涉犯動產擔保交易法第三十八條之
    罪嫌，係以被告於偵查中供承不諱，核與告訴人代理人朱文
    祥指訴情節相符，並有附條件買賣契約書、客戶資料表及公
    路監理電子閘門車號查詢重型機車車籍資料附卷可稽，為其
    主要論據。
四、按法院認為應科拘役、罰金或應諭知免刑或無罪之案件，被
    告經合法傳喚，無正當之理由不到庭者，得不待其陳述逕行
    判決，刑事訴訟法第三百零六條定有明文。本件被告乙○○
    經本院合法傳喚，無正當之理由不到庭，有本院送達證書在
    卷可稽，因本院認為本件為應諭知無罪之案件，爰不待其陳
    述逕行判決，核先敘明。
五、經查：（一）按動產擔保交易法所稱動產擔保交易，係指依
    動產擔保交易法就動產設定抵押或為附條件買賣或依信託收
    據占有其標的物之交易，而動產擔保交易應以書面訂立契約
    ，此為動產擔保交易法第二條及第五條前段所明文規定。是
    以動產擔保交易之債務人，以書面訂立動產抵押、附條件買
    賣或信託占有之契約當事人為限。其中所謂附條件買賣，依
    動產擔保交易法第二十六條之規定，係謂買受人先占有動產
    之標的物，約定至支付一部或全部價金，或完成特定條件時
    ，始取得標的物所有權之交易。次按定型化契約係依照當事
    人一方預定用於同類契約之條款而訂定之契約。故於通常情
    形，就同類契約之訂立，固可收便捷、統合之效能，然就具
    體個案，如有特殊情形，仍應參酌訂約之內容，探求當事人
    之真意，解釋契約，不能專以定型化契約之條款為惟一憑據
    ，此有最高法院七十八年臺上字第二五五七號裁判意旨可資
    參照。（二）本件被告乙○○於九十五年二月十三日固有與
    告訴人東元車業有限公司就車牌號碼Ｌ五Ｒ─七五一號機車
    一部簽訂附條件買賣契約書，被告是否與告訴人有附條件買
    賣之行為，並不能僅以被告簽訂附條件買賣約書即予認定，
    查該機車於簽訂附條件買賣契約當日，即已登記為被告乙○
    ○所有，且因監理所規定二百五十西西以下之機車並不能為
    動產抵押之登記，故該機車亦無為動產抵押之登記，此業據
    告訴代理人甲○○於九十六年三月二十七日、同年四月十日
    本院訊問時供述在卷，且從公路監理電子閘門車號查詢重型
    機車車籍資料顯示該機車現已過戶予楊家琪，亦可知該機車
    確如告訴代理人所稱於簽訂附條件買賣契約當日，即已登記
    為被告乙○○所有，是以本件被告與告訴人雖係訂立名為附
    條件買賣之契約，且契約中並約定告訴人保有該機車之所有
    權，買受人於繳清標的物之全部價金，始取得該標的物之所
    有權，在未取得所有權前，買受人應善盡管理人之義務，妥
    善使用保管該標的物，實則該機車於訂立附條件買賣契約時
    即已登記為被告所有，是以雙方當事人之真意應係僅就該機
    車款所為分期付款之契約，而與附條件買賣係謂買受人先占
    有動產之標的物，約定至全部價金特定條件時，始取得標的
    物所有權之交易不同，故被告與告訴人間所訂立之契約既非
    附條件買賣契約，是本件被告即非附條件買賣契約之債務人
    ，且告訴人就其債權復未與被告簽訂其他動產交易書面契約
    ，此外本件復查無其他積極證據證明被告有公訴人所指之動
    產擔保交易法第三十八條之犯罪，揆諸首揭說明，既無積極
    證據足認被告確有動產擔保交易法第三十八條之犯行，不能
    證明被告犯罪，依法自應諭知被告無罪之判決。原審未察據
    檢察官聲請簡易判決處刑書而論罪科刑，自有不當，本院認
    案件有刑事訴訟法第四百五十二條之情形，應撤銷原判決，
    逕依通常程序為第一審判決而為無罪之諭知。至於本件被告
    是否涉犯刑法第三百三十九條第一項之詐欺取財罪嫌，此應
    由檢察官另行偵查。
六、按檢察官聲請以簡易判決處刑之案件，經法院認為有刑事訴
    訟法第四百五十一條之一第四項但書之情形者，應適用通常
    訴訟程序審判之，刑事訴訟法第四百五十二條定有明文；且
    對於簡易判決之上訴，準用刑事訴訟法第三編第一章及第二
    章之規定，管轄第二審之地方法院合議庭受理簡易判決上訴
    案件，應依通常程序審理。其認案件有刑訴法第四百五十二
    條之情形者，應撤銷原判決，逕依通常程序為第一審判決，
    法院辦理刑事訴訟簡易程序案件應行注意事項第十四項已有
    明文。查本案認定被告應依法為無罪判決之諭知，已如前述
    ，為有刑事訴訟法第四百五十一條之一第四項但書第三款之
    情形，依前揭法律規定，原審乃屬誤用簡易處刑程序，應由
    本院合議庭逕依通常程序審理後，而為第一審之判決，檢察
    官如不服本判決，仍得於法定上訴期間內，向管轄之第二審
    法院提起上訴，附此敘明。
據上論斷，應依刑事訴訟法第四百五十五條之一第一項、第三項
、第三百六十九條第一項前段、第三百六十四條、第四百五十二
條、第三百零一條第一項、第三百零六條，判決如主文。
本案經檢察官洪紹文到庭執行職務。
中　　華　　民　　國　　96　　年　　5　　月　　 22　　日
                        臺灣彰化地方法院刑事第二庭
                            審判長法官  石馨文
                            法      官  郭麗萍
                            法      官  尚安雅
以上正本證明與原本無異。
如不服本判決，應於判決送達後10日內，向本院提出上訴狀（ 須
附繕本 ）。
告訴人或被害人對於判決如有不服具備理由請求檢察官上訴者，
其上訴期間之計算係以檢察官收受判決正本之日期為準。
中　　華　　民　　國　　96　　年　　5 　　月　　23　　日
                            書  記  官  洪年慶
